【裁判字號】    96,訴,3771
【裁判日期】    970605
【裁判案由】    營業稅
【裁判全文】
臺北高等行政法院判決
                                     96年度訴字第03771號
原      告  翁財記食品股份有限公司
代  表  人  甲○○(董事長)住.
送達代收人  廖永煌 律師
被      告  財政部
代  表  人  李述德（部長）
上列當事人間因營業稅事件，原告不服財政部中華民國94年5 月
5 日台財訴字第09300617710 號訴願決定( 案號: 第00000000號
)，提起行政訴訟。本院判決如下：
    主  文
原告之訴駁回。
訴訟費用由原告負擔。
    事  實
一、事實概要:
    原告於民國( 下同)85 年間，經檢舉漏報銷售額22,904,470
    元，案經法務部調查局北部地區機動工作組（下稱法務部北
    機組）於86年6 月21日搜索原告營業處所，並查扣相關帳證
    ，被告所屬台灣省北區國稅局（下稱北區國稅局）依法務部
    北機組、被告賦稅署、桃園縣政府稅捐稽徵處及北區國稅局
    會審結果，審理違章成立，除核定補徵營業稅額1,145,224
    元，並按所漏稅額處5 倍之罰鍰計5,726,100 元（計至百元
    止）。原告不服，申請復查，經北區國稅局以93年9 月3 日
    北區國稅法一字第0930031386號復查決定，就罰鍰部分依被
    告發布之稅務違章案件裁罰金額或倍數參考表，改按所漏稅
    額處3 倍之罰鍰，除獲准變更罰鍰金額為3,435,600 元外，
    其餘維持原核定。原告仍表不服，提起訴願，經被告以94年
    5 月5 日台財訴字第09300617710 號訴願決定駁回（下稱系
    爭訴願決定）。原告猶表不服，提起行政訴訟，經本院以94
    年11月30日94年度訴字第02238 號裁定駁回確定在案。原告
    仍表不服，主張系爭訴願決定未經合法送達，依法對外不生
    法律上之效力，有行政程序法第110 條第1 項第7 款之無效
    情形，遂向本院提起行政訴訟。
二、兩造聲明：
  (一)原告聲明求為判決：
    1.確認被告94年5 月5 日台財訴字第09300617710 號訴願決
      定之處分為無效，請被告機關依法重行送達。
    2.訴訟費用由被告負擔。
  (二)被告聲明求為判決：
    1.原告之訴駁回。
    2.訴訟費用由原告負擔。
三、兩造之爭點：
  (一)原告主張之理由：
    1.程序部分：
      (1)被告所屬台灣省北區國稅局以原告於民國（下同）85年
        間漏報銷售額新臺幣（下同）22,904,470元，逃漏營業
        稅1,145,224 元，經法務部調查局北部地區機動工作組
        （下稱法務部北機組），會同被告賦稅署、桃園縣稅捐
        稽徵處及被告所屬桃園縣分局查扣相關帳證，依被告所
        屬桃園縣分局依所查扣證物編號「001-16」「翁財記食
        品（股）公司平衡式計算表」所載銷貨收入淨額248,00
        3,109 元及「翁財記食品股份有限公司高雄營業所餘額
        式試算表」所載銷貨收入淨額5,300,988 元，而推估認
        定原告85年度應申報銷貨收入淨額為253,304,097 元。
        惟原告該年度申報銷貨收入淨額為229,254,403 元，台
        灣省北區國稅局桃園縣分局則認定原告漏報銷貨收入22
        ,904,470元，除核定補徵營業稅額1,145,224 元外，並
        依行為時營業稅法第51條第3 款規定，按其所漏稅額1,
        145,224 元處5 倍之罰鍰計5,726,100 元。原告不服，
        申經復查結果，案經被告台灣省北區國稅局（以下簡稱
        北區國稅局）93年9 月3 日北區國稅法一字第09300313
        86號復查決定，就罰鍰部分依被告發布之稅務案件裁罰
        金額或倍數參考表，改按所漏稅額處3 倍之罰鍰，變更
        罰鍰金額為3,435,600 元外，其餘維持原核定。原告不
        服，依法提起訴願，經被告以系爭訴願決定駁回，原告
        循序提起行政訴訟，亦經鈞院以起訴逾期為由，於94年
        11月30日以94年度訴字第2238號裁定駁回確定，合先陳
        明。
      (2)惟原告認為被告系爭訴願決定並未經合法送達，依法對
        外並不發生法律上之效力，原告乃向被告請求確認上開
        訴願決定書為無效，應另為合法之送達。經被告以96年
        8 月24日台財訴字第09600361050 號函確認上開訴願決
        定書為有效，原告不服，乃向鈞院提起本件確認訴訟。
    2.實體部分：
      (1)按「確認行政處分無效及確認公法上法律關係成立或不
        成立之訴訟，非原告有即受確認判決之法律上利益者，
        不得提起之。其確認已執行完畢或因其他事由而消滅之
        行政處分為違法之訴訟，亦同。」為行政訴訟法第6 條
        第1 項所明定。查原告於首開營業稅行政救濟過程中，
        因不服北區國稅局復查決定結果，向被告提起訴願，經
        被告作成系爭訴願決定書，因系爭訴願決定書未經合法
        送達，致令原告因不知有訴願決定之存在，而使得原告
        向鈞院提起之前訴訟，在形式上因逾越法定不變期間而
        遭致程序上之裁定駁回，致使原告失去該爭訟事件在實
        體上救濟之機會，而遭受到重大不利益之損害。是原告
        為能行使合法行政救濟之訴訟上權利，針就系爭訴願決
        定書並未經合法送達，依法對外並不發生法律上之效力
        而無效，而請求確認行政處分無效，顯然原告就本次確
        認訴訟之提起，實具有「即受確認判決之法律上利益」
        ，合再陳明。
      (2)次按「書面之行政處分自送達相對人及已知之利害關係
        人起；書面以外之行政處分自以其他適當方法通知或使
        其知悉時起，依送達、通知或使知悉之內容對其發生效
        力。」、「行政處分有下列各款情形之一者，無效︰一
        、……七、其他具有重大明顯之瑕疵者。」、「行政處
        分之無效，行政機關得依職權確認之。行政處分之相對
        人或利害關係人有正當理由請求確認行政處分無效時，
        處分機關應確認其為有效或無效。」分別為行政程序法
        第110 條第1 項、第110 條第7 款、第113 項所明定。
        上開規定係明定行政處分發生效力之時點，書面之行政
        處分自送達受處分人起，對外發生效力，並依其所通知
        之內容，對於各關係人發生拘束力；如行政處分具有重
        大明顯之瑕疵者，其處分自始無效，行政機關或處分相
        對人得依職權或申請，確認行政處分為無效，首先敘明
        。
      (3)復按「對於機關、法人或非法人之團體為送達者，應向
        其代表人或管理人為之。」、「對於機關、法人、非法
        人之團體之代表人或管理人為送達者，應向其機關所在
        地、事務所或營業所行之。但必要時亦得於會晤之處所
        或其住居所行之。」復分別為行政程序法第69條第2 項
        、第72條第2 項定有明文，明定送達應依法律所規定之
        方式為之。
      (4)查系爭訴願決定書之送達情形，依被告郵務送達證書所
        載，其以該訴願決定書於94年5 月6 日晚上19時10分送
        達至桃園市○○里○○路394 號、受送達人翁財記食品
        股份有限公司中正第一分公司（營利事業統一編號：00
        000000）、簽收人為受雇人周錦源，而認定上開訴願決
        定書以此已為完成送達之要式行為。
      (5)惟查，依上開送達證書所載，簽章於上之統一發票專用
        章，其專屬於翁財記食品股份有限公司中正第一分公司
        ，分公司經理人為翁漢東，然該分公司早已於91年6 月
        17日辦理撤銷登記，而未繼續營業，是故蓋章其上之公
        司法人格早已經撤銷而不存在，而以對於不存在之公司
        所為之送達顯不足以發生送達之效力，遑論受送達之公
        司與原告公司為不同之營利事業單位，是顯然本件送達
        已有不合法之重大瑕疵。且查，在送達證書上所載之簽
        名「周錦源」亦非是原告之受雇人，經原告查核結果，
        該周錦源於93年5 月起至96年3 月間於桃園市○○里○
        ○路396 號1 樓獨資開設「凱鴻商行」（統一編號：00
        000000，請鈞院依職權查明即可得知），經營飲料批發
        等業務，負責人即為「周錦源」，是顯然「周錦源」於
        94年5 月6 日簽名於送達證書之時，其為該商行之負責
        人，並非為原告之受雇人（此部分亦請鈞院傳喚周錦源
        出庭說明），故其所為之簽名對於系爭訴願決定書根本
        不發生補充送達之效力。準上以觀，系爭訴願決定書之
        送達顯有重大明顯之瑕疵，應有無效之原因，是揆諸上
        揭法律規定，足證原告主張本件訴願決定書有送達不合
        法之情形，至為明確。
      (6)末查，實際上「凱鴻商行」營業之處所為桃園市○○里
        ○○路396 號1 樓，送達證書所載之簽章地址雖為桃園
        市○○里○○路394 號，然訴願決定書真正之送達處所
        卻為桃園市○○里○○路396 號1 樓，二者地址顯屬不
        符；且該商行負責人「周錦源」於94年5 月6 日收受本
        件訴願決定書之後，並未將該訴願決定書轉交原告，致
        原告因逾越救濟之法定不變期間而遭致重大之不利益，
        至今仍受到重大損害。惟系爭訴願決定既具有如上所述
        送達不合法之重大瑕疵，基於保障原告程序上之權利，
        是請鈞院依上揭法律規定，確認本件行政處分因未合法
        送達而無效，責令被告重行辦理送達而確實保障並回復
        原告程序上之權利，俾符法制。為此狀請鈞院鑒核，賜
        判如原告訴之聲明，以維權益。
  (二)被告主張之理由：
    1.原告於85年間經檢舉漏報銷售額22,904,470元，案經法務
      部北機組於86年6 月21日搜索原告營業處所，並查扣相關
      帳證，北區國稅局依法務部北機組、被告賦稅署、桃園縣
      政府稅捐稽徵處及北區國稅局會審結果，審理違章成立，
      除核定補徵營業稅額1,145,224 元，並按所漏稅額處5 倍
      之罰鍰計5,726,100 元（計至百元止）。原告不服，申請
      復查，經北區國稅局以93年9 月3 日北區國稅法一字第09
      30031386號復查決定，就罰鍰部分依被告發布之稅務違章
      案件裁罰金額或倍數參考表，改按所漏稅額處3 倍之罰鍰
      ，除獲准變更罰鍰金額為3,435,600 元外，其餘維持原核
      定。原告仍表不服，提起訴願，經被告94年5 月5 日台財
      訴字第09300617710 號訴願決定駁回。原告猶表不服，提
      起行政訴訟，經鈞院以起訴逾期為由，以94年11月30日94
      年度訴字第02238 號裁定駁回確定在案。嗣原告於96年8
      月16日以系爭訴願決定未經合法送達，請求確認為無效云
      云，經被告以96年8 月24日台財訴字第09600361050 號函
      復略以：「一、……二、按訴願法第56條第1 項規定：訴
      願書應載明訴願人姓名，如係法人，須載明法人名稱、代
      表人姓名。  貴公司93年10月20日（被告收文日，下同）
      未載明訴願理由之訴願書、93年11月18日訴願理由書及94
      年1 月21日訴願補充理由書皆載明代表人為翁漢東。又按
      營利事業登記規則第5 條規定：營利事業申請營業登記，
      應填具申請書，載明負責人姓名；另同規則第8 條規定：
      營業登記事項有變更者，應自事實發生之日起15日內，填
      具變更登記申請書，檢同有關證件，向原登記機關申請變
      更登記。本件依營業稅稅籍資料查詢作業檔上記載，  貴
      公司之負責人仍為翁漢東，並未向該管稽徵機關辦理變更
      登記。是被告依  貴公司訴願書所載資料，作成訴願決定
      書，並無不當。三、旨揭本部（即被告）訴願決定書係依
        貴公司前開訴願書所載之地址送達，除由  貴公司之受
      雇人周錦原（源）收受外，並蓋有  貴公司統一發票專用
      章（負責人翁漢東），此有本部（即被告）郵務送達證書
      影本可稽。四、貴公司不服旨揭本部（即被告）訴願決定
      提起行政訴訟，業經台北高等行政法院94年度訴字第2238
      號裁定以送達並無不合，駁回在案。  貴公司亦未依行政
      訴訟法相關規定向最高行政法院提起抗告，顯然旨揭本部
      （即被告）訴願決定書之送達並無不合法之情事，則該訴
      願決定自仍應確認為有效。」等語，原告對上開函復不服
      ，遂提起本件行政訴訟。
    2.被告答辯理由：
      (1)按訴願法第47條規定：「訴願文書之送達，應註明訴願
        人、參加人或其代表人、訴願代理人住、居所、事務所
        或營業所，交付郵政機關以訴願文書郵務送達證書發送
        。訴願文書不能為前項送達時，得由受理訴願機關派員
        或囑託原行政處分機關或該管警察機關送達，並由執行
        送達人作成送達證書。訴願文書之送達，除前二項規定
        外，準用行政訴訟法第67條至第69條、第71條至第83條
        之規定。」及行政訴訟法第72條第1 項規定：「送達於
        住居所、事務所、營業所或機關所在地不獲會晤應受送
        達人者，得將文書付與有辨別事理能力之同居人、受僱
        人或願代為收受而居住於同一住宅之主人。」系爭訴願
        決定書，依原告之訴願理由書載明地址桃園縣桃園市○
        ○路394 號2 樓寄送，因不獲會晤應受送達人，將該文
        書交付與其受雇人周錦源，有經周錦源簽名收受並註記
        為受雇人之被告郵務送達證書附本部卷可稽，與送達應
        受送達人無異。
      (2)原告不服系爭訴願決定，提起行政訴訟，業經鈞院94年
        度訴字第2238號裁定駁回，理由略以：「經查財政部94
        年5 月5 日93年台財訴字第0930617710號訴願決定書係
        於94年5 月6 日送達原告營業處所，由原告公司之受雇
        人周錦原（源）收受，並蓋有原告公司統一發票專用章
        ，此有郵務送達證書影本一紙附訴願卷可稽……原告遲
        至94年7 月20日始向本院提起行政訴訟，……已逾法定
        不變期間……顯非合法，應予駁回。」等語。原告亦未
        依行政訴訟法相關規定向最高行政法院提起抗告，顯然
        系爭訴願決定書之送達並無不合法之情事，則該訴願決
        定自仍應認為有效。原告再事爭執，亦有違一事不再理
        之原則。綜上所述，原告起訴狀所持理由均無可採，請
        判決如訴之聲明。
    理  由
一、本件原告起訴後，被告之代表人已由乙○○變更為李瑞倉再
    變更為李述德，茲由各新任代表人具狀聲明承受訴訟，核無
    不合，應予准許。
二、按「確認行政處分無效及確認公法上法律關係成立或不成立
    之訴訟，非原告有即受確認判決之法律上利益者，不得提起
    之。確認行政處分無效之訴訟，須已向原處分機關請求確認
    其無效未被允許，或經請求後於三十日內不為確答者，始得
    提起之。」行政訴訟法第6 條第1 項及第2 項有明文規定。
    次按行政程序法第111 條之規定，行政處分無效之原因，除
    該條第1 款至第6 款之例示規定外，尚有該條第7 款「其他
    具有重大明顯之瑕疵者」之概括規定，用以補充前6 款所未
    及涵蓋之無效情形，而該款所謂「具有重大明顯之瑕疵」，
    應指行政處分內容有一望而知，顯屬具有重大瑕疵者為言，
    此觀該條前6 款規範之屬性自明。又按行政處分除自始無效
    外，自作成書面之處分送達相對人或已知之利害關係人起發
    生效力；書面以外之處分自以其他適當方法通知或使其知悉
    時起，依送達、通知或使知悉之內容對其生效，行政程序法
    第101 條第1 項及第4 項分別定有明文。是送達或以他法使
    當事人或利害關係人知悉行政處分，僅係行政處分生效之方
    法，未經合法送達，尚難構成行政處分無效之事由。再按原
    告之訴，依其所訴之事實，在法律上顯無理由，行政法院得
    不經言詞辯論，逕以判決駁回之，行政訴訟法第107 條第3
    項亦定有明文。
三、經查，原告主張系爭訴願決定未合法送達，僅係訴願決定有
    無生效之問題，尚非所謂一望即知之明顯重大瑕疵，揆諸前
    揭規定及說明，尚難認原處分無效。又原告前不服系爭訴願
    決定，向本院提起行政訴訟，經本院認系爭訴願決定書係於
    94年5 月6 日送達原告營業處所，由原告之受雇人周錦原收
    受，並蓋有原告公司統一發票專用章，有郵務送達證書影本
    一紙附訴願卷可稽；原告提起行政訴訟之期間，應自94年5
    月7 日起算，扣除在途期間3 日，至94年7 月9 日即已屆滿
    。原告遲至94年7 月20日始向本院提起行政訴訟，此有本院
    加蓋於訴狀上收文戳記所載日期可考，已逾法定不變期間，
    顯非合法，駁回原告之訴確定在案，業經本院依職權調閱該
    案全卷查明確實。從而，原告再執系爭訴願決定未合法送達
    為由，提起本件行政訴訟，為顯無理由，爰不經言詞辯論予
    以判決駁回。
四、據上論結，本件原告之訴為無理由，爰依行政訴訟法第107
    第3 項、第98條第1 項前段，判決如主文。
中    華    民    國    97    年    6     月     5    日
                      臺北高等行政法院第一庭
                                審判長法  官  王立杰
                                      法  官  劉錫賢
                                      法  官  林惠瑜
上為正本係照原本作成。
如不服本判決，應於送達後20日內，向本院提出上訴狀並表明上
訴理由，如於本判決宣示後送達前提起上訴者，應於判決送達後
20日內補提上訴理由書（須按他造人數附繕本）。
中    華    民    國    97    年    6     月     5    日
                                      書記官  劉道文


司法院資訊處製作；財團法人民間司法改革基金會備份。
